【裁判字號】    99,上易,79
【裁判日期】    990730
【裁判案由】    詐欺
【裁判全文】
臺灣高等法院花蓮分院刑事判決          99年度上易字第79號
上  訴  人  臺灣臺東地方法院檢察署檢察官
上  訴  人
即  被  告  甲○○
上列上訴人因被告詐欺案件，不服臺灣臺東地方法院99年度易字
第24號中華民國99年4月21日第一審判決（起訴案號：臺灣臺東
地方法院檢察署98年度偵字第1359號），提起上訴，本院判決如
下：
    主  文
原判決撤銷。
甲○○無罪。
    理  由
一、公訴意旨以：被告甲○○明知其為全球淨水國際有限公司（
    下稱全球淨水公司）之離職員工，應不得再以公司名義刊登
    廣告，竟意圖為自己不法之所有，在奇摩網站中之「奇集集
    (KiJiJi)分類廣告網」，以網路帳號spencer555555刊登「
    全家用水守護神…濾大師水塔反洗過濾器…全球淨水國際工
    程師冷先生熱誠為您服務0000000000」之廣告，供不特定人
    瀏覽，適乙○○於民國97年12月3日14時30分許，在臺東縣
    臺東市○○街62號之2之住處上網訂購，並以電話議價成交
    ，致乙○○陷於錯誤，於同日匯款新臺幣（下同）22,000元
    至被告甲○○所指定之渣打銀行帳戶（帳號00000000000000
    ），嗣乙○○遲未收到貨品，且聯絡被告甲○○均無回音，
    始知受騙，因認被告涉犯刑法第339條第1項之詐欺取財罪嫌
    等語。
二、公訴人認被告甲○○涉有詐欺取財犯行，無非以被告於警詢
    及偵查中之供述、被害人乙○○之證述、郵政跨行匯款申請
    書、彰化銀行存款憑條、奇摩網站網頁搜尋、奇集集(KiJiJ
    i)分類廣告及和解書等資為論據。（被告就檢察官所舉上開
    證據方法之證據能力，於原審及本院審理中均不爭執，且迄
    至本院言詞辯論終結前亦未聲明異議，本院審酌此等證據資
    料製作時之情況，並無違法取證及證明力明顯過低之瑕疵，
    認以之作為證據並無不當，依刑事訴訟法第159條之5規定，
    應有證據能力，併此說明）。
三、訊據被告甲○○堅詞否認有何詐欺取財之犯行，並辯稱：伊
    沒有詐騙乙○○的意思，伊在交易時，以為可以透過經銷商
    拿到被害人所需要的東西等語。
四、按刑事訴訟法第161條第1項規定，檢察官就被告犯罪事實，
    應負舉證責任，並指出證明之方法。因此，檢察官對於起訴
    之犯罪事實，應負提出證據及說服之實質舉證責任；倘其所
    提出之證據，不足為被告有罪之積極證明，或其闡明之證明
    方法，無從說服法官以形成被告有罪之心證，基於無罪推定
    之原則，自應為被告無罪判決之諭知（最高法院92年度臺上
    字第128號判例參照）。次按，刑法第339條第1項之詐欺取
    財罪，係以行為人於行為之初，即具備不法為自己或他人所
    有之意圖，為其主觀構成要件，債務人於債之關係成立後，
    如有債務不履行之情形，在一般社會經驗上其可能之原因甚
    多，縱令出於惡意而有遲延給付或不為給付之情事，苟無足
    以證明其在債之關係發生時自始即故意藉此從事財產犯罪之
    積極證據，依據刑事訴訟法第154條第2項之規定，仍不得僅
    以其有債信違反之客觀事態，遽行認定債務人即有詐欺取財
    之犯意，而論以詐欺罪責。
五、經查：
(一)被告原任職於全球淨水公司並擔任業務員之職務，其於97年
    11月28日向該公司提出離職申請書前6日，在奇集集(KiJiJi
    )分類廣告網刊登「…濾大師水塔反洗過濾器…全球淨水國
    際工程師冷先生熱誠為您服務0000000000」之廣告，惟於離
    職後未撤下該廣告。嗣被告離職後，被害人乙○○因欲購買
    濾大師水塔反洗過濾器而上網搜尋，於97年12月3日下午2時
    30分許，看見上開廣告後打電話給被告，向被告訂購小型濾
    大師水塔反洗過濾器(含濾心1個，但不含安裝)，並在結束
    通話後立即匯款22,000元至被告之渣打銀行大樹林分行帳戶
    ，後被害人未收到貨品，被告亦遲未退還貨款等情，業據被
    告於警詢、偵查、原審及本院審理中自承屬實，並經證人即
    被害人乙○○於警詢及原審審理中證述在卷（警卷第1頁至
    第3頁、原審卷第37頁至第41頁），復有全球淨水公司98年
    10月27日全字第981027號函及附件、99年1月12日全字第990
    112號函（分附於偵查卷第15頁至第24頁及原審卷第13頁）
    、乙○○之郵政跨行匯款申請書（警卷第14頁）、奇集集分
    類廣告網甲○○刊登之廣告（警卷第16頁至第19頁）等在卷
    足憑。故此部分事實固堪認定。
(二)惟證人即被害人乙○○於原審審理中固證稱其有問被告是代
    理商還是公司專員，被告當時說他是北部的代理等語，並就
    原審所詢若當初知道被告非公司專員，亦非代理商，但價錢
    相同者，是否仍會與被告交易時，雖亦答稱：應該不可能，
    因為被告沒有貨等語，然其同時亦證述：當時向被告購買的
    主要原因是因為價錢，因被告出的價錢合理等語在卷（以上
    均詳原審卷第39頁）。是被害人乙○○就其為何向被告購買
    系爭濾大師水塔反洗過濾器乙事，於同日說詞即有不一，況
    參諸被告在奇摩網站中之「奇集集(KiJiJi)分類廣告網」所
    刊登廣告，其全文為「全家用水守護神…濾大師水塔反洗過
    濾器…全球淨水國際工程師冷先生熱誠為您服務0000000000
    」等內容，顯未稱其為全球淨水公司之代理商或專員，何以
    被害人仍與願之連絡？故被害人所稱係因被告稱其為全球淨
    水公司北部之代理，始願與被告交易云云，是否足以採認，
    滋有疑義。
(三)又，被害人乙○○於匯款後因未收到貨品，有與被告互通電
    話多次，電話中被告一直拖延，後因時隔近一個月，且其所
    工作之業主告知已不用安裝，所以其向被告告稱不用再找，
    並希望被告將錢匯還，被告卻一直拖延未還等情，並據證人
    即被害人乙○○於原審供述明確（原審卷第39頁），則若被
    告於本件交易之初，即存有不法所有之詐欺意圖，何以於收
    到被害人款項後，仍與被害人有多次通話行為？是被告所辯
    並無詐欺之犯意等語，並非毫無可採。
(四)復且，證人即曾任全球淨水公司經銷商之丁○○，於本院審
    理期日到庭具結證稱：渠係從事淨水行業，於97年7月至98
    年12月間為全球淨水公司經銷商，被告於97年10月後之某日
    （正確時間因已隔2年，無法確定）與渠聯絡，向渠說要1組
    過濾器，因經銷商若湊成5組，即可以經銷商之價格向全球
    淨水購買，渠就答應被告，但因當時渠方開始經營未久，無
    法達成5組的數量，不能以經銷價格向全球淨水公司取貨，
    故渠就要被告等渠湊成5組再處理，被告應允，然因一直無
    法湊足，至98年年底渠結束營業時，仍無法出貨予被告，渠
    於結束營業前只有跟全球淨水公司以1組、2組方式購買，未
    曾以5組的經銷價向全球淨水公司購買，1組購買的價格是18
    , 000元，5組的經銷價是15,000元（不含施工）等語在卷（
    本院卷第64頁），核與被告所辯伊以為可透過經銷商拿到被
    害人要的淨水器等語尚屬相符。至被告於警詢及偵查中雖均
    以：伊原本以為可以用員工價18,000元向全球淨水公司購買
    淨水器再轉賣乙○○22,000元，但事後無法以該價錢拿到貨
    云云置辯，且所辯內容亦因與全球淨水公司99年1月12日全
    字第990112號函意旨（詳原審98年東簡478號卷第13頁）及
    證人即全球淨水公司之經理吳傳宏於原審所證情形不符（詳
    原審99年度易字第24號卷第34頁、第35頁），而無足採，抑
    且於原審就其所改辯稱「伊之前可能將員工價跟經銷價弄混
    了，伊以為可以透過經銷商拿到被害人要的淨水器」等節，
    亦未於原審辯論結前即時提出人證、書證或物證等以供原審
    調查，然此節，業經證人丁○○於本院證稱：被告離開全球
    淨水公司後，向渠借一筆錢，而被告經濟狀況一直不好，直
    到今年（即99年）3月或4月時，被告打電話給渠，說他被告
    詐欺，叫渠作證，渠向被告說為何都未與渠連絡，被告稱因
    欠渠金錢未還，不好意思等語在卷（本院卷第68頁），並由
    證人丁○○係於本院就被訴事實訊問被告後，再經本院補充
    訊以是否知悉被告經濟狀況時，始主動供述上情以觀，可知
    證人丁○○所言尚難認有何偏坦被告而為不實證述之處，是
    其所證，應足採信。故被告稱其係因不好意思麻煩證人丁○○，始遲未聲請傳喚丁○○為證云云，洵非無據。職是，自
    難以被告前後所辯不一及於原審遲未提證，即遽認被告於原
    審審理中所改稱之辯解（即以為可以透過經銷商購取被害人
    所訂之濾水器）不足採信。
(五)末者，本件被害人乙○○向臺東縣警察局臺東分局偵查隊報
    案並制作筆錄後，被告於該分局偵查隊通知前即主動與偵查
    隊連絡，並表示願至分局接受調查，且願意與被害人和解等
    情，業經證人即承辦本案之警員丙○○於本院具結證述綦詳
    （本院卷第61頁），並有警卷所附被告98年6月13日警詢筆
    錄及98年6月13日和解書乙份在卷可按（警卷第5頁至第9頁
    、第20頁）。是以足認被告就何以未儘快將款項返還被害人
    乙節，於本院所敘稱：事發之後，一直無法湊到足夠款項，
    伊到（98年）5月份開始上班，知道6月5日可以領到薪資，
    故開始再與被害人連絡（因之前將被害人之電話遺失，於5
    月份欲將款項返還被害人時，乃透過台東從事通訊業之友人
    尋找被害人），始知被害人已報案，伊即連絡台東分局等語
    （本院卷第68頁），應非虛詞。則被告若與被害人交易之初
    即存有詐欺之犯意，當無事後主動連繫警局，而積極尋求與
    被害人和解之理。自不得僅因被告一時拖延遲未還款之客觀
    態樣，即遽行認定其有詐欺取財之犯意。
(六)綜上，檢察官所提出之證據方法，不足為被告有罪之積極證
    明，亦無法說服本院形成被告有罪之心證，此外，復查無其
    他積極證據足以證明被告確有如公訴意旨所指詐欺取財之犯
    行，揆諸上揭說明，基於無罪推定原則，自不能為被告有罪
    之認定。
六、原審未查遽認被告犯詐欺取財罪，而予以論罪科刑，其認事
    用法，尚有未洽。檢察官上訴意旨謂原審未於事實欄就被告
    累犯之事實詳加記載云云，為無理由（按依刑事訴訟法第30
    8條後段，係規定有罪之判決應記載「犯罪事實」，此犯罪
    事實並不包含「刑罰加重、減輕或免除之理由」，此由同法
    第310條第4款規定即明，是檢察官此上訴意旨自有未洽），
    而被告上訴意旨指摘原判決不當，為有理由，故原判決自難
    維持，本院應予撤銷改判並為被告無罪之諭知。
據上論斷，應依刑事訴訟法第369條第1項前段、第364條、第301
條第1項前段，判決如主文。
本案經檢察官朱秋菊到庭執行職務。
中    華    民    國    99    年    7     月    30    日
                  刑事庭審判長法  官  何方興
                              法  官  王紋瑩
                              法  官  許仕楓
以上正本證明與原本無異。
本件不得上訴。
中    華    民    國    99    年    7     月    30    日
                              書記官  陳有信

司法院資訊處製作；財團法人民間司法改革基金會備份。
